---
title: "Moderni statisticke metody Ia"
author: "Jakub Kreisinger"
date: "May 15, 2021"
output: html_document
---

#Náplň této části kurzu
**1. Základní orientace a práce s R/RStudio**<br />
1.1 Help<br />
1.2 Instalace a spouštění balíčků<br />
1.3 Nastavení pracovní složky apod<br />
**2. R jako kalkulačka**<br />
**3. Objekty**<br />
3.1 Objekty - Numerické vektory<br />
3.2 Objekty - Vektory typu factor a character<br />
3.3 Objekty - Matice<br />
3.4. Objekty - data.frames<br />
3.5. Objekty - List<br />
**4. Randomizace**<br />
**5. "flow control"** ifelse(), if(), while(), for()<br />
5.1. "flow control" ifelse()<br />
5.2. "flow control"  if()<br />
5.3. "flow control"  for()<br />
**6. Tvorba vlastních funkcí**<br />
**7. Spuštění programů v rámci R pomocí system()**<br />
**8 Grafika - scatterplot**<br />
8.1 Grafika - scatterplot<br />
8.2 Grafika - histogram<br />
8.3 Grafika - boxplot<br />
8.4 Grafika - violin plot<br />
8.5 Grafika - barplot<br />
8.6 Grafika - ggplot<br />

##1.Základní orientace a práce s R/RStudio
- Pro detailnější popis jednotlivých oken viz pdf prezentace<br />
- Příkazy v levém horním okně spouštíme pomocí "ctrl+ENTER" (myší lze označit i víc řádek)<br />
- Příkazy v levém dolním okně spouštíme pomocí "ENTER"<br />
- "#" znamená komentář - od tohoto znaku dál se je jakýkoliv příkaz neaktivní (viz příklad dole)<br />
- pokud překlikneme do dolního okna můžeme listovat v historii funkcí pomocí šipek<br />
- cesty k souborům můžeme doplňovat pomocí tabelátorů

###1.1 Help
- Skoro každá funkce má help file s popisem, specifikací parametrů <br />
- Dá se k němu dostat pomocí F1 způsoby popsanými dole:<br />

**Poznámkz pro mně**
Dovzsvětlit rozdíl mezi = a ==

```{r eval=FALSE}
help(mean)
?median
#help(sum) #na zacatku rady je komentar tj. funkce je neaktivni 
```

###1.2 Instalace a spouštění balíčků
- Základní instalace R obsahuje celou řadu funkcí pro základní statistiku<br />
- Speciálnější funkce jsou obsažené v balíčcích které si můžeme stáhnout a nainstalovat z konkrétních úložišt (CRAN, github, Bioconductor)<br />
- Instalace pomocí Tools>Install Packages a nebo příkazem install.packages()<br />
- Po instalaci není balíček aktivní. Abychom si "nahráli" v něm obsažené funkce a mohli s nimi pracovat je třeba příkaz library()<br />
- Zde jsou balíčky, které budeme dnes potřebovat:

```{r eval=FALSE}
# install.packages("ggplot2")
# install.packages("png")

library(ggplot2)
library(png)
library(scales)
library(vioplot)
library(sciplot)
```

###1.3 Nastavení pracovní složky apod
- *setwd()* nastaví pracovní složku, *getwd()* ukáže cestu k pracovní složce, *list.files()* a *list.dirs()* vypíše obsah pracovní složky<br />
- Vhodné je "natvrdo" specifikovat odkud se budou načítat data a kam se budou ukládat výsledky<br />
```{r eval=FALSE}
setwd("/media/kreising/DATA/Documents/prezentace/vyuka/Statisticke_Metody/2019-2020/R_uvod/")
getwd()
list.files()
list.dirs()
```

##2. R jako kalkulačka
Dole najdete přehled základních matematických funkcí. *log()* je přírozený logaritmus, *log10()* dekadický. Závorky při výpočech fungují tak, jak jsme zvyklý:
```{r eval=FALSE}
3+5
6-3
6*6
20/5

3^2
16^0.5
sqrt(16)
log(10) 
log10(10)
sin(0.5)

2+3*2+3
(2+3)*(2+3)
```

##3. Objekty
- Výpočty a data lze ukládat to operační paměti tzv objektů pomocí *<-*  nebo *=*<br />
- S těmito objekty můžeme dál pracovat měnit jejich obsah, ukládat je apod.<br />
- *ls()* - seznam aktuálně dostupných objektů, *rm()* - odstranění objektu z paměti, *class()* typ objektu, *save()* uložení objektu, *load()* - nahrání objektu z disku<br />

```{r eval=FALSE}
dvojka<-2 
dvojka 
trojka<-3
dvojka+trojka
petka=dvojka+trojka
petka
class(dvojka)
ls()
rm(petka)
ls()

save(trojka,file = "trojka.R")
list.files()
load("trojka.R")
```

##Úloha 1: 
- Vypočtěte přeponu pravoúhlého trojúheníku s odvěsnami 6 a 12 cm   
```{r eval=FALSE}
```

###3.1 Objekty - Numerické vektory
- Jedná se o řadu čísel<br />
- Specifikujeme tak, že do 'c()' vpíšeme jednotlivé čisla oddělená čárkami.<br />
- pomocí *c()* můžeme spojovat několik již existujících vektorů<br />
- *summary()* - důležité popisné statistiky, *length* - délka, *sum()* - součet všech prvků, *mean()* - průměr<br />
- NA značí chybějící údaje. Pokud je chceme ignorovat musíme dát např. mean(vector,na.rm=T)<br />
```{r eval=FALSE}
VEKTOR.NUM<-c(0,1,2,3,4,5,6,7,3,1,4,5)
VEKTOR.NUM
c(VEKTOR.NUM,VEKTOR.NUM)
class(VEKTOR.NUM)
length(VEKTOR.NUM)
summary(VEKTOR.NUM)
SUMMARY<-summary(VEKTOR.NUM)
SUMMARY

A<-c(1,2,3,4,5,6,7,3,1,4,5)
B<-c(5,4,3,7,3,4,2,1,5,2,3)
A*2
A^2
sum(A)
length(A)
mean(B,na.rm=T)
A+B #funguje pokud jsou stejne dlouhe

VEKTOR.NA<-c(0,1,2,NA,4,5,6,7,3,1,4,5)
mean(VEKTOR.NA)
mean(VEKTOR.NA,na.rm = T)
```

##Úloha 2:
Vektorz A a B obsahují délky odvěsen. Spočtěte:<br />
- Jednotlivé přepony pro tyto trojúhelníky<br />
- Celkovou plochu těchto trojúhelníků<br />
```{r eval=FALSE}
A<-c(1,2,3,4,5,6,7,3,1,4,5)
B<-c(5,4,3,7,3,4,2,1,5,2,3)
```

-numerické vektory můžeme tvořit pomocí *seq()* nebo *rep()*
```{r eval=FALSE}
seq(from=1,to=10,by=1)
seq(from=1,to=10,by=5)
rep(c(1,2,3),2)
rep(c(1,2,3),each=2)
rep(seq(from=1,to=10,by=1),2)
```

- pomocí *sort()* řadíme od největšího po nejmenší, pomocí *rev()* zobrazíme prvky v opačném pořadí
```{r eval=FALSE}
UNSORTED<-c(5,6,8,2,1,0,6)
sort(UNSORTED)
rev(sort(UNSORTED)) #kombinace dvou funkcí pomoci závorek, nejdriv sort, potom rep
rank(UNSORTED)
```

- zaokrouhlování
```{r eval=FALSE}
DESETINY<-c(1.52,1.95,2.15,3.14)
floor(DESETINY) #vse zaokrouhli dolu
ceiling(DESETINY) #vse zaokrouhli nahoru
round(DESETINY,digits=0) #vse zaokrouhli klasicky na dany pocet desetinych cisel
round(DESETINY,digits=1)
```

-**Podvýběry:** Pomocí hranatých závorek můžeme určit které prvky chceme vybrat. Mínus naopak značí co chceme z podvýběru vznechat 
```{r eval=FALSE}
VEKTOR.NUM<-c(0,1,2,3,4,5,6,7,3,1,4,5)
VEKTOR.NUM[1:5]
VEKTOR.NUM[c(2,5,4)] 
VEKTOR.NUM[c(-1,-2)]
```

-**Podvýběry:** Fungují tak, že pro každý prvek se testuje, jestli platí námi specifikovaná podmínka.<br />
-Výsledek je pravda (TRUE nebo T) nebo nepravda (FALSE nebo F).<br />
- Můžeme např. použít následdující logické operace - vetsi mensi: > <, rovna se: ==, nerovna se: != , a: &, nebo: |<br />
-Defaultne se vybíraji prvky, kde je tento test TRUE (t. podmínka platí), ale můžeme to i otočit (vybírat prvky s hodnoutou F) jak je ukázáno dole<br />

*Poznamka: == je test rovnosti, např. 1 == 1 má hodnotu TRUE a 1 == 2. Naproti tomu = funguje jako <-*
```{r eval=FALSE}
VEKTOR.NUM<-c(0,1,2,3,4,5,6,7,3,1,4,5)
VEKTOR.NUM
VEKTOR.NUM>5
VEKTOR.NUM[VEKTOR.NUM>5]

TEST=VEKTOR.NUM>5
VEKTOR.NUM[TEST]
VEKTOR.NUM[TEST == FALSE]
VEKTOR.NUM[TEST != FALSE]
```

-**Podvýběry:** Můžeme kombinovat víc podmínek pomocí např.: a: &, nebo: |
```{r eval=FALSE}
# kladna cisla mensi nez 10
VEKTOR.NUM[VEKTOR.NUM>0 & VEKTOR.NUM<10]
# bud zaporna cisla nebo vetsi nez 10
VEKTOR.NUM[VEKTOR.NUM<0 | VEKTOR.NUM>10]

#pokud vam pripada tento zapis moc komplikovany, lze jej napr. takto rozepsat:
FILTER1<-VEKTOR.NUM<10
FILTER1
FILTER2<-VEKTOR.NUM>0
FILTER2

# vysledne logicke vektory kombinovat pomoci matematickych operaci (FALSE=0,TRUE=1). Napr:
# vysledkem nasobeni bude nula pokud v danem poradi bude aspon jedna nula. 
# vysledkem bude 1 pokud ve vsech elemetech bude 1, tj. vsechny podminky specifikovane jednotlivymi filtry budou splnene
FILTER<-FILTER1*FILTER2
FILTER1+FILTER2==2
FILTER
VEKTOR.NUM[FILTER==1]
```

*Porovnávání vektorů, hledání unikátních prvků apod.*<br />
-*unique()* - unikátní prvky, *duplicated()* - to co je duplikované, *setdiff()* - unikátní prvky obsažené v první a ne druhém vektoru, *intersect()* - průnik, *union()* sjednocení unikátních prvků, *%in%* - je daný prvek z prvního obsažený i v druhém<br />
```{r eval=FALSE}
VEKTOR1<-c(1,1,2,3,2,4,5,6,6)
VEKTOR2<-c(3,3,4,5,6,10)
unique(VEKTOR1)
duplicated(VEKTOR1)
setdiff(VEKTOR1,VEKTOR2) #
setdiff(VEKTOR2,VEKTOR1)

intersect(VEKTOR1,VEKTOR2)
union(VEKTOR1,VEKTOR2)
VEKTOR1 %in% VEKTOR2
```

##Úloha 3:
-A] Napište příkay, který pro libovolně dlouhý vektor vybere první tři a poslední tři čisla a vypočte jejich celkový součet<br />
-B] Vytvořte příkaz, který z vektoru vybere jenom prvky dělitené beze zbytku dvěma<br />
*Nápověda - podívejte se na to jak se zjistí délka vektoru a jak se zaokrouhluje*<br />
```{r eval=FALSE}
VEKTOR.NUM<-c(1,2,3,4,5,6,7,3,1,4,5)
```


###3.2 Objekty - Vektory typu factor a character
-factor - obsahuje "katalog" úrovní proměnne které vidím např. pomocí *levels()* nebo *summary()*<br />
-character - nekatalogizovaný text<br />
-nelze s nimi dělat matematické operace<br />
-pokud máme ve vektoru kombinaci "slov" a čísel, tak to celé R bere jako character nebo factor, tj. neumí dělat metematické operace na číselných elementech <br />

```{r eval=FALSE}
OBDOBI_fact<-as.factor(rep(c("jaro","leto","podzim_zima"),8))
length(OBDOBI_fact)
class(OBDOBI_fact)
summary(OBDOBI_fact)
levels(OBDOBI_fact)

OBDOBI_char<-as.character(rep(c("jaro","leto","podzim_zima"),8))
length(OBDOBI_char)
class(OBDOBI_char)
summary(OBDOBI_char)
levels(OBDOBI_char)

levels(OBDOBI_fact)
levels(OBDOBI_fact)<-c("spring","summer","aut_wint")
OBDOBI_fact

OBDOBI_char
OBDOBI_char<-gsub("jaro","Spring",OBDOBI_char) #gsub() - funguje na pricipu najdi -> nahrad
OBDOBI_char
OBDOBI_char<-gsub("zima","Winter",OBDOBI_char) #gsub() - funguje i na casti slov
OBDOBI_char
```

- U class factor je pořadí úrovní defaultně dané abecedním pořadím<br />
- To ale nemusí být vhodné pokud máme například jasnou referenční skupinu, proti které chceme porovnávat dalši úrovně.<br />
- V takovém připadě je vhodné manuální nastavení úrovní<br />

```{r eval=FALSE}
POKUS<-as.factor(rep(c("kontola","antibiotika1","antobiotika2"),each=3))
POKUS
levels(POKUS)
POKUS<-factor(POKUS, levels = c("kontola","antibiotika1", "antobiotika2" ))
levels(POKUS)
```

###3.3 Objekty - Matice
-Můžeme je tvořit pomocí: cbind() - spojení vektorů do sloupců a nebo rbind() - spojení vektorů do řádků<br />
-Class je "matrix"<br />
-nefunguje length(), ale dim() udává počet sloupců (první prvek výsledného vektoru) a řádků (druhý prvek)<br />
-Alternativně jeden vektor, který můžeme rozdělit např. pomocí nrow nebo ncol<br />
```{r eval=FALSE}
MATRIX.1<-cbind(c(1,2,3),
              c(4,5,6))

MATRIX.1

MATRIX.2<-rbind(c(1,2,3),
              c(4,5,6))

MATRIX.2

matrix(c(1,2,3,1,2,3),nrow=2,byrow=T)
matrix(c(1,2,3,1,2,3),nrow=2,byrow=F)

class(c)
dim(MATRIX.1)
```

- Pohodlnější zobrazení pomocí View() a pro editaci fix()
```{r eval=FALSE}
# View(MATRIX.1)
# fix(MATRIX.1)
```

- Sloupce a řádkz můžeme pojmenovat
```{r eval=FALSE}
colnames(MATRIX.2)<-c("male","strední","velke")
rownames(MATRIX.2)<-c("pole","les")
```


-**Podvýběry**- stejně jako u vektorů pomocí hranatých závorek. Matice maji dva rozměry a proto můžeme vybírat konkrétní sloupce nebo řádky a nebo obojí.
```{r eval=FALSE}
MATRIX.2
MATRIX.2[1:2,2:3] 
MATRIX.2["pole","male"]
MATRIX.2["pole",]
```

-matematicke operace pro vsechny elementy
```{r eval=FALSE}
sum(MATRIX.2)
mean(MATRIX.2)

MATRIX.2*2

MATRIX.2*MATRIX.2 #nejedna se o klasicke nasobeni matic
MATRIX.2/MATRIX.2
```

- součet přes řádky a sloupce
- obdobně funguje colmean(), rowmean()
```{r eval=FALSE}
rowSums(MATRIX.2)
colSums(MATRIX.2)
```

-funkce apply - libovolná funkce aplikovaná na řádky (druhý argument = 1 ), nebo sloupce (druhý argument = 2)
```{r eval=FALSE}
apply(MATRIX.2,2,mean)
apply(MATRIX.2,1,mean)

#pomoci apply lze pouzit libovolnou funkci, v tomto pripade rozdil mezi minimalni a maximalni hodnotou
apply(MATRIX.2,1, function (x) max(x) - min(x))
```


- ukládání matic pomocí write.table(), alternativně i save
- zkuste otevřít v excelu (lze je u write.table())
- defaultně se ukládají jména sloupců a jména řádků 
```{r eval=FALSE}
write.table(MATRIX.2,"prvni_matice.txt",sep=";")
write.table(MATRIX.2,"druha_matice.txt",sep="\t",row.names = F)
```

##Úloha 4:
Napište příkaz, který pro libovolnou čtvercovou matici spočte sumu všech prvků v levém horním kvadrantu
```{r eval=FALSE}
CTVEREC<-matrix(1:100,ncol=10)
```

###3.5. data.frames - List
- nečastější typ dat. Může kombinovat numerické i nenumerické proměnné<br />
- jednotlivé proměnné vždy ve sloupcích. Jednotlivá pozorování vždy v řádcích<br />
- detailnější doporučení, jak připravovat data.frame viz pdf prezentace<br />
- obvykle načítáme z txt souboru pomocí read.table() nebo read.delim()<br />
- z toho plyne, že se ignoruje formátování (barva buněk atd.)<br />
- existují ale i funkce ktere umí importovat z excelu <br />


```{r eval=FALSE}
worms<-read.table("/media/kreising/DATA/Documents/prezentace/vyuka/Statisticke_Metody/2020_2021/MSM_1a/data_crawley/worms.txt", header=T,sep="\t")
#alternativne lze nacist pomoci read.csv, read.delim

#zobrazeni nazvu promennych, konce a zacatku datasetu
names(worms)
head(worms)
tail(worms)
# View(worms)
```

- na základě summary vidíme jakého typu jsou jednotlivé proměnné a můžeme zkontolovat zda nám hodnoty dávají smysl<br />
- proměnné z data.frame "taháme" pomocí $<br />
- jedmotlivá taková proměnná je vektor<br />
```{r eval=FALSE}
#podle summary() lze zjist ktera promenna je kontinualni a faktorialni
summary(worms)
worms$Area
is.numeric(worms$Area)
is.factor(worms$Vegetation)
```

v případě potřeby lze změnit class jednotlivých proměnných
```{r eval=FALSE}
worms$Area<-as.factor(worms$Area)
summary(worms)
worms$Area<-as.numeric(worms$Area)
summary(worms)
```

- podvýběry stejně jako u matic - tj. pomocí hranatých závorek: [radky,sloupce]
```{r eval=FALSE}
dim(worms)
worms[1:3,1:2]
```

-vyber jen urcitych radek
- např. jen sudé řádky a nbo s ph >5
```{r eval=FALSE}
worms[seq(from=2,to=dim(worms)[1],by=2),]
worms[worms$Soil.pH>5,]
```

-to same jede možná pohodlněji dělat přes subset
```{r eval=FALSE}
subset(worms,worms$Soil.pH>5)
```

- pomocí tapply() můžeme sumarizovat kontinuální proměnnou přes úrovně kategoriální proměnné
```{r eval=FALSE}
tapply(worms$Soil.pH,worms$Vegetation,mean)
tapply(worms$Soil.pH,worms$Vegetation,length)
```

- místo jedné kategoriální proměnné jich můžeme do tapplz zadat víc.
```{r eval=FALSE}
PH_vysoke_nizke<-as.factor(worms$Soil.pH>median(worms$Soil.pH))
Sklon_vysoky_nizky<-as.factor(worms$Slope>median(worms$Slope))
levels(PH_vysoke_nizke)<-c("Vysoke.ph","Nizke.ph")
levels(Sklon_vysoky_nizky)<-c("Velky_sklon","Maly_sklon")
tapply(worms$Worm.density,list(PH_vysoke_nizke,Sklon_vysoky_nizky),mean)
```

- funkce order() umožnuje řadit tabulky podle vybrané proměnné od nejmenších po největší hodnoty (a nebo i obráceně) 
```{r eval=FALSE}
NUM<-c(1,5,8,2,9)
order(NUM)
NUM[order(NUM)]
worms[order(worms$Slope),]
worms[order(-worms$Slope),] 
worms[order(worms$Vegetation, -worms$Slope),] 
```


- na.omit() odstraní všechy řádky, ve kterých se vyskytuje aspoň jedno NA<br />
- bezpečnější je však použít filtrování pomoci !is.na() pro konkrétní poměnné<br />
```{r eval=FALSE}
worms.missing<-read.table("/media/kreising/DATA/Documents/prezentace/vyuka/Statisticke_Metody/2020_2021/MSM_1a/data_crawley/worms.missing.txt", header=T,sep="\t")
summary(worms.missing)
worms.missing
na.omit(worms.missing)

is.na(worms.missing$Slope)
worms.missing[!is.na(worms.missing$Slope),]
```

-funkce merge() umožní spojit dvě tabulky na základě společné proměnné<br />
-mně se lépe pracuje s plyr::join()<br />
```{r eval=FALSE}
flowering<-read.table("/media/kreising/DATA/Documents/prezentace/vyuka/Statisticke_Metody/2020_2021/MSM_1a/data_crawley/fltimes.txt", header=T)
seeds<-read.table("/media/kreising/DATA/Documents/prezentace/vyuka/Statisticke_Metody/2020_2021/MSM_1a/data_crawley/seedwts.txt",header = T)

head(flowering)
head(seeds)

rownames(flowering)<-paste(flowering$Genus,flowering$species, sep= "_")
rownames(seeds)<-paste(seeds$name1,seeds$name2, sep= "_")

head(flowering)
head(seeds)
dim(flowering)
dim(seeds)

merge(flowering,seeds,by="row.names")
merge(flowering,seeds,by="row.names",all=T)

#alternative lze primo specifikovat promenne pro ktere se data,frames spoji
merge(flowering,seeds,by.x=c("Genus","species"), by.y=c("name1","name2"),all=T)


```

###3.5. Objekty - List
-list může obsahovat libovolnou kombinaci všech možných objektů<br />
- pomocí str() zjistíme co vše obsahuje<br />
```{r eval=FALSE}
LIST=list(MATICE=matrix(seq(1:10),nrow=2),
          NUMERIC=seq(5:20),
          CHARACTER=c("pes","kun","hruska"))

str(LIST)
LIST$MATICE
LIST$CHARACTER

LIST[[1]]
```

- Jako listy jsou v R ukládány často výsledky statistických analýz. <br />
- Teď už víme, jak z takovéhoto listu vytáhnout to, co nás zajímá:<br />
```{r eval=FALSE}
help("t.test")
require(graphics)
head(sleep)
tapply(sleep$extra,sleep$group,mean)
t.test(sleep$extra~sleep$group)
RESULTS<-t.test(sleep$extra~sleep$group)
str(RESULTS)
RESULTS$p.value
```

##4. Randomizace
- dát se použít jako poměrně univerzální statistický nástroj<br />
- resampling s opakováním je základ bootstrapu<br />
- resampling bez opakování je základ permutačních testů<br />

```{r eval=FALSE}
Vektor<-1:10
Vektor
sample(Vektor) #randomizace vektoru bez opakovani 
sample(Vektor,replace=T) #s opakovanim
```

Ptáme se s jakou pravděpodobnobností nabývá pozorovaný parametr exrémnějších hodnot než by se dalo čekat náhodou<br />
PŘÍKLAD : výška chlapců a dívek (v decimetrech) ve třetí třídě. Ptáme se jestli pozorovaný rozdíl může být jen dílem náhody<br />
```{r eval=FALSE}
DF.orig<-data.frame(pohlavi=c(rep("M",10),rep("F",10)),
                    vyska_dm=c(14,12,11,10,15,16,14,12,17,18,
                              10,10,12,14,11,15,12,15,12,13))
DF.orig

PRUMERY<-tapply(DF.orig$vyska_dm,DF.orig$pohlavi,mean)
PRUMERY

PRUMERY[1]-PRUMERY[2] #pozorovany rozdil primeru mezi pohlavymi

# randomizujeme identitu pohlavi a znovu spocitame prumery pro randomizovany dataset
DF.rand<-DF.orig                    
DF.rand$pohlavi<-sample(DF.rand$pohlavi)
PRUMERY<-tapply(DF.rand$vyska_dm,DF.rand$pohlavi,mean)
PRUMERY[1]-PRUMERY[2] #randomizovany rozdil primeru mezi pohlavymi
```
*v následující části si ukažeme, jak zautomatizovat resampling přes mnoho cyklů (abychom ziskali nulove rozdeleni parametru, ktery nás zajímá).*

##5. "flow control" ifelse(), if(), while(), for()


###5.1. "flow control" ifelse(),
-Pokud platí nečo udělej něco, pokud to neplatí udělej něco jiného.<br />
-Příklad: V datasetu máme pohlaví kódovanéo jako 0,1 a chceme to změnit na M,F<br />

```{r eval=FALSE}


Pohlavi<-sample(rep(0:1,20))
Pohlavi
ifelse(Pohlavi==1,"M","F")
```

###5.2. "flow control" if ... else
-Složitější varianta ifelse<br />
-Pokud platí nečo udělej něco, pokud to neplatí otestuj jestli platí něco jiného atd<br />. 
-Příklad: Náhodný měsíc v roce máme značený 1-12 podle pořadí v kalendáři. Testujeme jestli tento měsíc spadá do jarní, letních a nebo nějakých jiných měsíců<br />

```{r eval=FALSE}

mesic<-sample(rep(1:12,20))[1]
mesic

if(mesic%in%c(1,2,3)){
  "zima"      
} else {
  if(mesic%in%c(4,5,6)){
    "jaro"    
  } else {
    "leto/podzim"    
  }
}


```

###5.5. "flow control"  for()
-for udělá určitou proceduru tolikrát, kolikrát chceme<br />
-např. resampling určitého datasetu 1000*<br />
-*jednoduchý příklad* - jenom vypise v jakem kroku jsem<br />

```{r eval=FALSE}
# jednoduchy priklad - jenom vypise v jakem kroku jsem
for(i in 1:100){
  print(paste("To je krok c.:",i))
}
```

-*složitější příklad* - spočte počet proměnných a počet pozorovnámí pro všechny datasety ve složce crawley data
```{r eval=FALSE}
PATH<-"/media/kreising/DATA/Documents/prezentace/vyuka/Statisticke_Metody/2020_2021/MSM_1a/data_crawley/"
LIST<-list.files(PATH)
LIST<-LIST[grep("txt$",LIST)]
VARIABLES<-as.numeric()
OBSERVATIONS<-as.numeric()

for(i in 1:length(LIST)){
  #print(i)
  ACT<-read.delim(paste(PATH,LIST[i],sep=""))
  VARIABLES[i]<-dim(ACT)[2]
  OBSERVATIONS[i]<-dim(ACT)[1]
}

data.frame(LIST,VARIABLES,OBSERVATIONS)

```

##Úloha 5:
-Pomocí randomizací se pokuste posoudit, do jaké míry je pozorovaný rozdíl mezi klukama a holkama významný<br />
-..tj. s jakou pravděpodobností dostaneme stejné nebo vetší rozdíly pouhou náhodou<br />
- provedˇte alespoň 1000 testů - randomizací<br />

```{r eval=FALSE}
DF.orig<-data.frame(pohlavi=c(rep("M",10),rep("F",10)),
                    vyska_dm=c(14,12,11,10,15,16,14,12,17,18,
                               10,10,12,14,11,15,12,15,12,13))
DF.orig

PRUMERY<-tapply(DF.orig$vyska_dm,DF.orig$pohlavi,mean)
PRUMERY
```

##6. Tvorba vlastních funkcí
Pokud chceme funkci dál používat můžeme:<br />
- ji nakopírovat do daného skriptu se kterým pracujeme<br />
- mužeme ji uložit do textaku s nějakým jménem a potom ji kdykoliv načíst pomocí source():source("/cesta/k/funkci/FUNKCE.R")<br />

```{r eval=FALSE}
pyt.veta<-function(x,y){
  z=(x^2+y^2)^0.5
  z
}

pyt.veta(x=10,y=5)

#Pythagorova veta (speficikujeme jestli je delsi strana odvesna)
pyt.veta.2<-function(x,y,delsi_je_odvesna=T){
  if(delsi_je_odvesna==T){message("Delsi se bere jako odvesna")
                         z=(x^2+y^2)^0.5}
  if(delsi_je_odvesna==F){message("Delsi se bere jako prepona")
                         delsi=sort(c(x,y))[2]
                         kratsi=sort(c(x,y))[1]
                         z=(delsi^2-kratsi^2)^0.5}
  z
}

pyt.veta.2(x=10,y=5)
pyt.veta.2(x=10,y=5,delsi_je_odvesna = F)

```

##Úloha 6:
Vytvořte vlastní funkci která [1] otestuje, zda vstupní data jsou čtvercová matice a pokud ano tak [2] spočte součty pro jednotlivé kvadranty
```{r eval=FALSE}
```

##7. Spuštění programů v rámci R pomocí system()
```{r eval=FALSE}
# system("vlc ~/Downloads/skal.mp4")
```

##8. Grafika


###8.1 Grafika - scatterplot 
Vynášíme dvě kontinuální proměnné
```{r eval=FALSE}
data<-read.table("/media/kreising/DATA/Documents/prezentace/vyuka/Statisticke_Metody/2020_2021/MSM_1a/data_crawley/scatter1.txt",header=T)
data
plot(data$xv,data$ys)
```

-možné úpravy poměrně detailně vysvětlené tady: https://cran.r-project.org/doc/contrib/CviceniR1.pdf
```{r eval=FALSE}
plot(data$xv,data$ys,
     main="Scatterplot",    #nadpis
     ylab="Vysvetlovana",xlab="Vysvetlujici",   #ymena nazvu os
     xlim=c(-10,110),       #rozsah os
     pch=16,                #typ 'plotting character'
     col="red",             #'barva'
     cex=0.8,               #'velikost'
     cex.lab=1.3)           #'velikost pisma os'
```


```{r eval=FALSE}
plot(data$xv,data$ys,
     main="Scatterplot",    #nadpis
     ylab="Vysvetlovana",xlab="Vysvetlujici",   #ymena nazvu os
     xlim=c(-10,110),       #rozsah os
     pch=16,                #typ 'plotting character'
     col="red",             #'barva'
     cex=0.8,               #'velikost'
     cex.lab=1.3)           #'velikost pisma os'

#adodat regresní křivku
abline(lm(data$ys~data$xv)) # bacha poradi vysvetlujici a vysvetlovane promenne je obracene nez u fce plot
#abline taky extrapoluje za rozsah namerenych hodnot, coz nemusi byt uplne vhodne

#muzeme take davat vlastni parametry napr. jaky sklon ocekavame, pokud mezi daty neni zadny vztah
abline(a=(mean(data$ys)),b=0)


#format regresni krviky
abline(lm(data$ys~data$xv),
       col="blue", #barva
       lwd=2,      #tloustka cary
       lty=2)      #typ cary 

#sipky
arrows(x=data$xv[1],y=data$ys[1],x0=data$xv[1]-10,y0=data$ys[1]-10,lwd=2, col="gold")

#text
text(x=80,y=35,"Tohle jsem nameril\nblbe", col="gold")

#dalsi tvary
rect(xleft=0, ybottom=40, xright=20, ytop=50)
polygon(x=c(-2,22,10),y=c(50,50,60),col="red")

#pridat obrazek 

library(png)
image <- readPNG("/media/kreising/DATA/Documents/prezentace/vyuka/Statisticke_Metody/2020_2021/MSM_1a/data_crawley/elephant_4_png_by_variety_stock.png")
rasterImage(image,xleft=0, ybottom=40, xright=20, ytop=50)
```
-ukládání na disk-  pomocí "Export" v menu a nebo např:
```{r eval=FALSE}
cairo_pdf(filename = "Plot1.pdf", width = 12/2.5, height = 20/2.5) #graf se muze potom doupravit napr pomoci inkspace

plot(data$xv,data$ys,
     main="Scatterplot",    #nadpis
     ylab="Vysvetlovana",xlab="Vysvetlujici",   #zmena nazvu os
     xlim=c(-10,110),       #rozsah os
     pch=16,                #typ 'plotting character'
     col="red",             #'barva'
     cex=0.8,               #'velikost'
     cex.lab=1.3)           #'velikost pisma os'

dev.off()
```


-vice barev
```{r eval=FALSE}
data2<-rbind(data,data) #kopirujeme puvodni data.frame dvakrat pod sebe
dim(data2)
head(data)

data2$ys[1:2000]<-data2$ys[1:2000]+30 #tohle pripocte k vysvetlovane promenne v prvni kopii 30
data2$Factor<-rep(c("Levlel_A","Level_B"),each=2000) #tohle doda do data.frame informaci zda jde o puvodni hodnoty a nebo ty, ktere jsme zvetsily o 30 


plot(data2$xv,data2$ys,
     ylab="Vysvetlovana",xlab="Vysvetlujici",                        #zmena nazvu os
     col=ifelse(data2$Factor=="Levlel_A","red","green"),             #barevne odlisit to jestli jde o puvodni hodnoty a nebo zvetsene
     pch=ifelse(data2$Factor=="Levlel_A",16,17), 
     cex=0.8)               #'velikost'

abline(lm(data2$ys~data2$xv,subset=(data2$Factor=="Levlel_A")))
abline(lm(data2$ys~data2$xv,subset=(data2$Factor=="Level_B")))

#dodelat legendu
legend(1,80, legend=c("Zvetsene", "Puvodni"),
       col=c("red", "green"), pch=c(16,17), cex=0.8)

#dalsi moznosti barev: 
x<-rep(seq(1:1000),each=50)
error<-rnorm(length(x),mean=0,sd=400)  
y=10+2*x+error
Simulovany_dataset<-data.frame(x,y)

#neni videt denzita mereni
plot(Simulovany_dataset$x,Simulovany_dataset$y,
     ylab="Vysvetlovana",xlab="Vysvetlujici",   #zmena nazvu os
     pch=16,                #typ 'plotting character'
     col="black",             #'barva'
     cex=0.8)    
```

-tohle je lepsi
```{r eval=FALSE}
library(scales)
plot(Simulovany_dataset$x,Simulovany_dataset$y,
     ylab="Vysvetlovana",xlab="Vysvetlujici",   #ymena nazvu os
     pch=16,                            #typ 'plotting character'
     col=alpha("black",0.01),             #'barva'
     cex=0.8)   
```

-překrývající se data: sunflowerplot + bubbleplot
```{r eval=FALSE}
numbers<-read.table("/media/kreising/DATA/Documents/prezentace/vyuka/Statisticke_Metody/2020_2021/MSM_1a/data_crawley/longdata.txt",header=T)
head(numbers)
sunflowerplot(numbers$xlong,numbers$ylong)

TAPPLY<-tapply(numbers$xlong,list(factor(numbers$xlong),factor(numbers$ylong)),length)
DATA.FRAME<-as.data.frame(as.table(TAPPLY))
DATA.FRAME<-na.omit(DATA.FRAME)

symbols(DATA.FRAME$Var1, DATA.FRAME$Var2, circles=DATA.FRAME$Freq, inches=0.35, fg="white", bg="red")
```

-vice kontinualnich promennych najednou
```{r eval=FALSE}
ozone<-read.table("/media/kreising/DATA/Documents/prezentace/vyuka/Statisticke_Metody/2020_2021/MSM_1a/data_crawley/ozone.data.txt",header=T)
pairs(ozone)
pairs(ozone,panel = panel.smooth)
```


###8.2 Grafika - histogram
```{r eval=FALSE}
NAHODNA_CISLA<-rnorm(1000,mean=0,sd=400)
hist(NAHODNA_CISLA)
hist(NAHODNA_CISLA,freq=FALSE)
```
-přidat densitu:
```{r eval=FALSE}
hist(NAHODNA_CISLA,freq=FALSE)
DENSITY<-dnorm(-2000:2000,mean=0,sd=400)
sum(DENSITY)
sum((NAHODNA_CISLA))
lines(-2000:2000,DENSITY)
```

###8.3 Grafika - boxplot 
-medián, horní a dolní quartil (interquartile range), 1.5*interquartile range
```{r eval=FALSE}
weather<-read.table("/media/kreising/DATA/Documents/prezentace/vyuka/Statisticke_Metody/2020_2021/MSM_1a/data_crawley/SilwoodWeather.txt",header=T)
head(weather)
plot(factor(weather$month),weather$upper)
#notch: +/-1.58*IQR/n^0.5
plot(factor(weather$month),weather$upper,notch=T)
#violin plot
```

###8.4 Grafika - violin plot
-vertikální histogramy
-poměrně vhodné alternativa k boxplotům - líp patrná distribuce dat v jednotlivých kategoriích
```{r eval=FALSE}
library(vioplot)
x1 <- weather$upper[weather$month==1]
x2 <- weather$upper[weather$month==6]
x3 <- weather$upper[weather$month==11]
vioplot(x1, x2, x3, names=c("leden", "cerven", "listopad"),
        col="gold")
```
###8.5 Grafika - barplot
```{r eval=FALSE}
trial<-read.table("/media/kreising/DATA/Documents/prezentace/vyuka/Statisticke_Metody/2020_2021/MSM_1a/data_crawley/compexpt.txt",header=T)
library(sciplot)
head(trial)
MEANS<-tapply(trial$biomass,trial$clipping,mean)
SE<-tapply(trial$biomass,trial$clipping,se)
X<-barplot(MEANS,xlab="pokus",ylab="Prirustek",
           ylim=c(0,700))
X
arrows(x0=X, y=MEANS, x1 = X, y1 = MEANS+SE,angle=90)
arrows(x0=X, y=MEANS, x1 = X, y1 = MEANS-SE,angle=90)
```

###8.6 Grafika - ggplot
- Celkem dobrá alternativa ke klasické grafice<br />
- Uspokojivý vzhled na prvni dobrou<br />
- Tvoří se objekt obsahující všechna data + grafické parametry - lze snadno sdílet nedodělané verze a jednoduše je upravovat<br />
- Umí všechny základní typy grafů (+ mnoho dalších)<br />
```{r eval=FALSE}
library(ggplot2)

#boxplot
data<-read.table("/media/kreising/DATA/Documents/prezentace/vyuka/Statisticke_Metody/2020_2021/MSM_1a/data_crawley/daphnia.txt",header=T)
p <- ggplot(data, aes(y=Growth.rate, x=Water)) + 
  geom_boxplot()+geom_jitter()
p
p<-p+facet_grid(~Detergent)
p
p+theme_bw()

#scaterplot
p<-ggplot(data2,aes(xv,ys,color=Factor))+
  geom_point(alpha=0.1)
p     
p<-p+geom_smooth(method=lm)
p
p<-p+facet_grid(~Factor)

#ukladani ggplot
ggsave(filename = "/media/kreising/DATA/Documents/prezentace/vyuka/Statisticke_Metody/2020_2021/ggplot.jpeg",
       plot = p,width=20,heigh=20,units="cm")
```

##Řešení úloh
```{r eval=FALSE}
##Úloha 1: 
(6^2+12^2)^0.5
odvesna1=6
odvesna2=12
prepona=(odvesna1^2+odvesna2^2)^0.5
prepona

##Úloha 2:
A<-c(1,2,3,4,5,6,7,3,1,4,5)
B<-c(5,4,3,7,3,4,2,1,5,2,3)
prepony=(A^2+A^2)^0.5
prepony

PLOCHA_jednotlive=A*B/2
PLOCHA_jednotlive
sum(PLOCHA_jednotlive)

##Úloha 3:
VEKTOR.NUM<-c(1,2,3,4,5,6,7,3,1,4,5)
PRVNI_TRI<-1:3
POSLEDNI_TRI<-(length(VEKTOR.NUM)-2):length(VEKTOR.NUM)
VEKTOR.NUM[c(PRVNI_TRI,POSLEDNI_TRI)]

FILTER<-VEKTOR.NUM/2-floor(VEKTOR.NUM/2)==0
FILTER
VEKTOR.NUM[FILTER]

#Úloha 4
CTVEREC<-matrix(1:100,ncol=10)
PUL<-floor(dim(CTVEREC)[1])
sum(CTVEREC[1:PUL,1:PUL])
```

