---
title: "Prostorove a fylogeneticke korelace"
author: "Jakub Kreisinger"
date: "June 19, 2021"
output: html_document
---

```{r eval=FALSE}
library(ggplot2)
library(nlme)
library(gridExtra)
library(fields)
library(caper)
library(ape)
library(phytools)

PATH="/media/kreising/DATA/Documents/prezentace/vyuka/Statisticke_Metody/2020_2021/Vse/data/"
```

#PROSOTROVE KORELACE
Data popisují miru napadení dvou odrůd slunečnice chorobou. Cílem je zjistit, jestli míra napadení souvisí s odrůdou slunečnice. 
Nejprve fitujeme naivní model, který nezohledňuje prostorové autokorelace. V tomto modelu vychází efekt odrůdy jako vysoce průkazný. Residuály však vykazují jasnou prostorou závislost, v určitých oblastech studované plochy model intenzitu infekce systematicky podhodnocuje a jinde zas nadhodnocuje. I když se Moran s I neliší oproti očekáváni, prostorová autokorelace residuí je dobře vidět i na semivariagramu. 

```{r eval=FALSE}

dat<-read.delim(paste(PATH,"disease.txt",sep=""),header=T)
head(dat)

#vypada to ze intezita infekce ma jasne prostotove usporadani
ggplot(data=dat,aes(x=x,y=y, color=size))+geom_point(size=4)+theme_bw()

#to ma ale i distribuce odrud slunecnic
ggplot(data=dat,aes(x=x,y=y, color=size))+geom_point(size=4)+theme_bw()+
  facet_wrap(~variety)

#nejpdve naivni model ktery nebere v potaz prostorove usporadani
m1<-gls(size ~ variety,data=dat)
summary(m1)
#...to odpovida lm
summary(lm(size~variety,data=dat))

#residualy ale vykazuji jasnou prostorovou zavislost
ggplot(data=dat,aes(x=x,y=y, color=size))+geom_point(aes(size=resid(m1)))+theme_bw()

#alternative lze zobrazit pomoci bubble
library(sp)
dat$Resid <- resid(m1)
coordinates(dat) <- ~x+y  #effectively convert the data into a spatial data frame
bubble(dat, "Resid")

#Moran I
coords = cbind(dat$x,dat$y)
w =rdist(coords) #Vypocet distanci
Moran.I(x = resid(m1), w = w)
Moran.I(x = dat$size, w = w)

#semivariogram
plot(Variogram(m1,form=~x+y))

```
Do modelu zahrneme prostorové korelace residuí (exponeciání prostorová korelce). Výsledný model je lepší než bez prostorové autokorelce, ale efekt odůdy již nevychází průkazně. Na základě semivariogramu vidíme, že exponenciální korelační struktura dobře popisuje chování residuí. Semivariogram pro normalizované residuály (ošetřené na prostorové autokorelace) nenaznačuje žádný efekt prostorové vzdálenosti a to samé platí pro normalizované residuály vynesené pomocí *bubble()* a pro Morans I.
```{r eval=FALSE}
m2<-gls(size~variety,cor=corExp(form=~x+y),data=dat)
anova(m1,m2)
summary(m2)
summary(m1)

#semivariagram s exponecialni korelaci
plot(Variogram(m2,form=~x+y))
#semivariagram pro normalizovane resida, ktera berou v uvahu kovariance v residualech 
plot(Variogram(m2,form=~x+y,resType="n"))

dat$Resid2 <- residuals(m2,"normalized")
bubble(dat, "Resid2")

Moran.I(x = residuals(m2,"normalized"), w = w)
```

Tady vyzkoušíme alternativní typy prostorových autokorelací. Výsledné modely porovnáme pomocí AIC a posoudíme pomocí semivariogramů. Exponenciální korelační struktura vychází ze všech nejlépe. 

```{r eval=FALSE}

m2<-gls(size~variety,cor=corExp(form=~x+y),data=dat)
m3<-gls(size~variety,cor=corGaus(form=~x+y),data=dat)
m4<-gls(size~variety,cor=corLin(form=~x+y),data=dat)
m5<-gls(size~variety,cor=corRatio(form=~x+y),data=dat)
m6<-gls(size~variety,cor=corSpher(form=~x+y),data=dat)

AIC(m2,m3,m4,m5,m6)

grid.arrange(
  plot(Variogram(m2,form=~x+y),main="exponencialni"),
  plot(Variogram(m3,form=~x+y),main="gausovsky"),
  plot(Variogram(m4,form=~x+y),main="linearni"),
  plot(Variogram(m5,form=~x+y),main="racionalni kvadraticky"),
  plot(Variogram(m6,form=~x+y),main="sfericky"),
    ncol=3)

```

#PGLS: PHYLOGENETIC GENERALIZED LEAST SQUARES

**Analýza fylogenetických autokorelací**

###Načtení, zobrazení fylogenetikého stromu
```{r  eval=FALSE, fig.width=10,fig.height=15}

TREE<-read.tree(paste(PATH,"shorebird.tree",sep=""))
TRAITS<-read.table(paste(PATH,"shorebird.data.txt",sep=""),header=T)

head(TRAITS)

str(TREE)
ape::plot.phylo(TREE,cex=0.7)

```

###Rekonstrukce evoluce kontinuálniho znaku ve fylogenezi 
```{r  eval=FALSE, fig.width=10,fig.height=15}

#jmena radku musi odpovidat jmenum druhu ve fylogenezi
head(TRAITS)
summary(TRAITS)
rownames(TRAITS)<-TRAITS$Species

#rekonstrukce kontinualniho znaku (pohlavni dimorfismus v hmotnisti tela)
#vice viz: http://www.phytools.org/eqg/Exercise_5.2/
plot(TRAITS$M.Mass,TRAITS$F.Mass)
PHENO<-(TRAITS$M.Mass-TRAITS$F.Mass)
names(PHENO)<-TRAITS$Species

phytools::contMap(tree=TREE,x=PHENO,fsize=c(0.7,0.7),outline=F,type="phylogram",lwd=3,method="anc.ML")

# #zkuste to same udelat pro relativni prirustky hmotnosti
# PHENO<-(TRAITS$M.Mass-TRAITS$F.Mass)/TRAITS$F.Mass
```

###Rekonstrukce evoluce kategoriálního znaku ve fylogenezi 

```{r  eval=FALSE, fig.width=10,fig.height=15}
PHENO<-TRAITS$Mat.syst
names(PHENO)<-TRAITS$Species
#?make.simmap
trees <- make.simmap(TREE, PHENO, model = "ER", nsim = 100)
trees
obj <- describe.simmap(trees, plot = FALSE)
obj
par(mai=rep(0.1,4))
plot(obj, cex=0.5,fsize=c(0.7))
```

###Souvisí pohlavní dimorfismus s párovacím systémem?
```{r  eval=FALSE, fig.width=10,fig.height=15}

#priprava dat pro pgls
TRAITS$Mat.syst<-as.character(TRAITS$Mat.syst)
shorebird <- comparative.data(TREE, TRAITS, Species)
shorebird.sub <-subset(shorebird,subset=Mat.syst!="PG")

TRAITS.sub<-subset(TRAITS,TRAITS$Mat.syst!="PG")


mod0 <- lm(log(F.Mass-M.Mass) ~ Mat.syst , data=TRAITS.sub)
summary(mod0)
mod1 <- pgls(log(F.Mass-M.Mass) ~ Mat.syst , shorebird.sub)
summary(mod1)

mod2 <- pgls(log(F.Mass-M.Mass) ~ Mat.syst , shorebird.sub,lambda = "ML", kappa = "ML",  delta= "ML")
summary(mod2)

```

###Souvisí párovací systém s velikostí vejce?

```{r  eval=FALSE, fig.width=10,fig.height=15}
#souvisi parovaci system s velikosti vejce
plot(log(TRAITS$F.Mass),log(TRAITS$Egg.Mass),col=ifelse(TRAITS$Mat.syst=="PA","red",'black'))

mod0 <- lm(log(Egg.Mass) ~ log(F.Mass) + Mat.syst , data=TRAITS.sub)
summary(mod0)

mod1 <- pgls(log(Egg.Mass) ~ poly(log(F.Mass),2) * Mat.syst , shorebird.sub)
mod2 <- pgls(log(Egg.Mass) ~ log(F.Mass) * Mat.syst , shorebird.sub)
mod3 <- pgls(log(Egg.Mass) ~ log(F.Mass) + Mat.syst , shorebird.sub)
anova(mod1,mod2)
anova(mod3,mod2)
summary(mod3)


mod1 <- pgls(log(Egg.Mass) ~ poly(log(F.Mass),2) * Mat.syst , shorebird.sub,lambda = "ML", kappa = "ML",  delta= "ML")
mod2 <- pgls(log(Egg.Mass) ~ log(F.Mass) * Mat.syst , shorebird.sub,lambda = "ML", kappa = "ML",  delta= "ML")
mod3 <- pgls(log(Egg.Mass) ~ log(F.Mass) + Mat.syst , shorebird.sub,lambda = "ML", kappa = "ML",  delta= "ML")
AIC(mod1,mod2,mod3)
#anova(mod3,mod2)

summary(mod2)
summary(mod3)
```
